【裁判字號】    98,台上,747
【裁判日期】    980430
【裁判案由】    請求損害賠償
【裁判全文】
最高法院民事判決              九十八年度台上字第七四七號
上  訴  人  乙○○
訴訟代理人  謝生富律師
被 上訴 人  甲○○
訴訟代理人  王福民律師
上列當事人間請求損害賠償事件，上訴人對於中華民國九十七年
十月二十一日台灣高等法院第二審判決（九十五年度上字第九九
四號），提起上訴，本院判決如下：
    主  文
原判決關於駁回上訴人請求被上訴人給付慰藉金新台幣七十五萬
元、勞動能力減損金新台幣四百四十三萬零六百四十三元本息之
訴及駁回附帶上訴暨各該訴訟費用部分廢棄，發回台灣高等法院
。
其他上訴駁回。
第三審訴訟費用，關於駁回其他上訴部分，由上訴人負擔。
    理  由
本件原審將第一審所為命被上訴人給付上訴人超過新台幣（下同
）六十四萬二千二百五十元本息部分（即命被上訴人給付五百三
十一萬六千三百二十一元本息部分）廢棄，改判駁回上訴人該部
分之訴，並駁回上訴人附帶上訴（即上訴人請求被上訴人再給付
慰藉金及勞動能力減損金各七十五萬元本息），無非以：被上訴
人於民國九十二年八月二十八日凌晨一時三十分許，駕駛自用小
客車，沿台北市內湖區○○○○街由西向東行經該五指幹一七號
電桿前之左轉上坡彎道處，疏未注意致碰撞沿該路段由東向西由
上訴人騎乘之重機車，使上訴人受有頭部外傷合併腦挫傷及右側
腦出血、左側骨盆骨折之傷害，被上訴人因此並受刑事法院判處
過失重傷害罪刑確定，為兩造所不爭。上訴人主張被上訴人應負
侵權行為損害賠償責任，洵非無據。其中上訴人自九十二年八月
二十八日起至九十五年六月間止支出醫藥費用共二十四萬六千二
百九十三元；自九十二年九月九日起至同年十一月二十日止支付
看護費用十五萬八千四百元；支付就診車資計算至九十五年七月
七日共止二萬二千三百二十元部分，為被上訴人所不爭執，堪信
屬實。惟上訴人主張其喪失或勞動能力之損害五百四十九萬一千
五百五十八元（被上訴人對第一審命其給付四百七十四萬一千五
百五十八元提起第二審上訴及上訴人於第二審附帶上訴之七十五
萬元，原審判命被上訴人給付三十一萬零九百十五元）及慰藉金
二百二十五萬元（被上訴人對第一審命其給付一百五十萬元提起
第二審上訴及上訴人於第二審附帶上訴之七十五萬元，原審判命
被上訴人給付七十五萬元）部分，被上訴人則否認之，兩造情詞
各執。查就上訴人因系爭車禍受傷後目前復健狀況及其勞動能力
，經函請國立台灣大學醫學院附設醫院（下稱台大醫院）鑑定結
果，認為上訴人所為前、後評估時，有時似乎呈現一些前後不一
致之情事。而依卷附台大醫院校附醫秘字第0960004540號函及所
檢附大醫院辦理司法機關委託鑑定案件意見表及其附件一復健部
心理衡鑑報告單、附件二職能評估報告，指明上訴人腦部出血量
、水腫程度及腦部磁振造影評估，難以造成如目前之嚴重認知障
礙，腦波檢查亦未見一般腦部認知障礙者常見之功能異變，上訴
人腦部影像檢查及腦波檢查等客觀檢查亦無法支持其主訴為主要
依據之臨床表現，致呈現部分檢查及評估結果不一致現象，疑似
上訴人於評估時配合度不足，很可能會低估其實際能力，故無法
確定其真實能力等情，以及上訴人用藥記錄亦難以解釋上訴人於
九十三年二月首次心智評估後，認知及動作功能顯著退步現象。
因認上訴人依目前於測驗中表現雖呈現勞動能力喪失結果，既係
因上訴人評估時配合度不足，致評估結果極可能低估其實際能力
，且該次鑑定摘要及臨床臆測亦指出，上訴人在車禍半年後可恢
復至臨界智能程度，然因後續司法訴訟問題、請領身心障礙手冊
所需而實施之神經心理測驗，卻得到每下愈況之結果，主試者對
上訴人目前智能及神經認知功能「缺損程度」推論，持較保留態
度，不排除上訴人在器質性因素外，受其他心因性干擾，致未表
現其能力之可能性等情。據此以觀，上訴人主張其因腦傷後遺症
迄未能復健改善而減少工作能力或全然喪失云云，委無足採。上
訴人雖以台大醫院鑑定低估病情，並提出九十二年九月至九十四
年四月間三軍總醫院及行政院國軍退除役官兵輔導委員會台北榮
民總醫院（下稱榮總醫院）診斷證明書四件為據。惟就系爭診斷
書內容觀之，或係醫囑內容，或係就診證明，就病癥描述相關內
容，亦非屬病情評估之定論。猶有甚者，榮總醫院九十二年九月
三日診斷書尚指出上訴人疑似短期意識障礙，遑論終身喪失勞動
能力。復觀台大醫院校附醫秘字第0970001556號函，亦明確指出
，該院鑑定意見業經該醫院復健部相關鑑定會議決議後共同出具
，非僅憑據書面資料認定，上訴人聲請傳訊其主治醫師、鑑定醫
師等到庭作證，核無必要。上訴人徒憑己意指摘上開鑑定未經長
期住院觀察，僅憑病歷資料鑑定有誤云云，無視台大醫院係依據
檢送案件資料及含列之鑑定項目安排上訴人到院鑑定後，秉持專
業、客觀及公正之立場而為鑑定，且係依兩造合意送請台大醫院
鑑定，上訴人事後徒以鑑定意見未如己意即空言否定醫療專業鑑
定，難謂有據。至上訴人以榮總醫院九十五年三月十四日職能鑑
定報告所述，主張腦傷後遺症狀況迄今猶未改善，足認上訴人已
完全喪失工作能力云云。但查該報告社會衡鑑部分施測者，即證
人鄭玲宜先證稱上訴人反應非常慢，應該無法勝任騎車去做到他
想要做到的事情，其平衡不是很好云云，然經當庭播放上訴人騎
乘機車光碟影像，證人鄭玲宜即表示伊未看過上訴人在外面的狀
況，如在馬路上可以未經提醒而找到機車，與伊評估時的情況不
太一樣。如果真的都沒有經過提醒，是比我評估的狀況要好云云
，顯見其並不瞭解上訴人於施測狀態以外作為，上訴人實際表現
狀況遠優於其評估。又系爭榮總醫院報告，係以上訴人主訴病情
等主觀陳述，及個人行為表現為憑，尚不足採。上訴人雖於原審
已由榮總醫院鑑定，惟經委請台大醫院再為鑑定上訴人復健後之
狀況如何，已如前述，認定上訴人個案目前在測驗中的表現，其
勞動能力可謂全部喪失，但此結果可能低估其能力，無法確定其
真實能力。足徵上訴人之勞動能力，非無逐漸恢復之可能，其以
前後報告結果兩歧，認施測在後即屬有誤，猶主張應更行鑑定，
核其立場反覆，尚難謂與經驗法則無違，應無可採。至於上訴人
導師陳錦瑞於第一審證稱見上訴人車禍受傷之後雖回到東南技術
學院上課，但身體上有障礙，老師在分數上採取較寬鬆之立場，
讓被上訴人可以畢業云云，因上訴人自九十三年九月至九十五年
一月之期終考及期末考之考試答案卷以逾保管年限銷毀無可考，
然觀諸上訴人於車禍事故發生後，非但能完成學業，反得有較事
故發生前更優異成績，經東南技術學院函覆在卷，適足證明上訴
人具有相當之社會競爭力，上訴人主張其已終生喪失工作能力，
並據以求償，難以信採。依財團法人振興復健醫學中心（下稱振
興復健中心）九十四年函示上訴人所受之傷害，較接近勞工保險
條例第五十三條附表所定殘廢給付標準所列項目九○之上肢三大
關節中有一大關節遺存顯著障害之第十一等級殘廢，依勞工保險
殘廢給付標準表所示，按上訴人主張其從事之加油站員工，屬體
力勞動者為標準，依據擬定減少勞動能力程度之比例為38.45%。
則上訴人喪失勞動能力所受損失，應僅得自車禍之日即九十二年
八月二十八日，至台大醫院鑑定之末日即九十六年十月二十六日
止計四年二個月，以月收入一萬七千四百元，減損勞動能力38.4
5%，並依霍夫曼式扣除中間利息方式計算，其得一次請求被上訴
人賠償勞動能力減損之金額為三十一萬零九百十五元，逾此範圍
之請求，均不應准許。關於慰藉金部分，查上訴人於本件車禍發
生時為東南技術學院在學學生，現已畢業。被上訴人則係擔任警
察工作。經審酌兩造之身分、地位、經濟狀況、上訴人所受傷害
之程度，及因車禍受傷所受精神打擊及痛苦程度，暨上開台大醫
院鑑定之復健情形，認定撫藉金以七十五萬元較為公允。上訴人
逾此範圍之請求，均屬無據。按保險人依本法規定所為之保險給
付，視為被保險人損害賠償金額之一部分；被保險人受賠償請求
時，得扣除之，強制汽車責任保險法第三十二條定有明文。查上
訴人因本件車禍受有醫療費用二十四萬六千二百九十三元、車資
二萬二千三百二十元、看護費用十五萬八千四百元、勞動能力減
損金額三十一萬零九百十五元、慰藉金七十五萬元，合計一百四
十八萬七千九百二十八元之損害。上訴人於事故發生損害後，業
已受領強制汽車責任保險理賠金額七十一萬元，被上訴人給付金
額十三萬五千六百七十八元，此部分自應予扣除。是上訴人尚得
請求被上訴人賠償金額計為六十四萬二千二百五十元。上訴人依
民法侵權行為之規定，請求被上訴人如數給付，為有理由，應予
准許；逾此範圍請求，為無理由，不應准許等詞，為其判斷之基
礎。
關於廢棄發回部分（即駁回上訴人請求給付慰藉金七十五萬元、
勞動能力減損金四百四十三萬零六百四十三元本息之訴及對慰藉
金、勞動能力減損金各七十五萬元本息附帶上訴部分）：
查上訴人因被上訴人之過失肇生車禍所受傷害，經振興復健中心
函示接近勞工保險條例第五十三條附表所定殘廢給付標準所列項
目九○之上肢三大關節中有一大關節遺存顯著障害之第十一等級
殘廢，減少勞動能力程度之比例為38.45%，乃原審確定之事實。
果爾，上訴人既已殘廢，則上訴人主張其勞動損失應計至一百三
十二年七月三日，即非無據。乃原審竟以上訴人得以完成學業，
成績較諸受傷前為優，有相當之社會競爭力為由，僅算至九十六
年十月二十六日台大醫院鑑定之末日止，尚有未合。其次，台大
醫院對上訴人之鑑定係謂上訴人於測驗中之表現雖呈現勞動能力
喪失結果，然因上訴人評估時配合度不足，評估結果可能低估其
實際能力，表示無法確定其真實能力（原審卷(一)第八五頁參見）
，並非確認上訴人並無減損其勞動能力。矧上開鑑定似認上訴人
因腦傷之後遺症即心智遲滯、動作平衡障礙對勞動能力有影響，
而卷附上訴人之身心障礙手冊已載明上訴人為中度肢障（見一審
附民字卷第六八頁），則上訴人減少勞動能力之程度究竟如何，
原審未予詳查，即就上訴人請求之勞動能力損失五百十八萬零六
百四十三元（確定除外部分）為不利之論斷，於法即有未合。原
審就上訴人有關勞動能力減損之論斷，既屬可議，則原審以之為
基礎所為關於上訴人慰藉金一百五十萬元（確定除外部分）不利
之判決，亦難以維持。上訴論旨，指摘此部分原判決不當，求予
廢棄，非無理由。
關於駁回上訴部分：
查被上訴人已支付上訴人十三萬五千六百七十八元，為上訴人所
不爭。則原審自准予上訴人請求之賠償金額（扣減上訴人受領之
強制汽車責任保險理賠金七十一萬元），扣除上開金額，於法並
無違誤。上訴意旨，指摘此部分原判決為不當，求予廢棄，為無
理由。
據上論結，本件上訴一部為有理由，一部為無理由。依民事訴訟
法第四百七十七條第一項、第四百七十八條第二項、第四百八十
一條、第四百四十九條第一項、第七十八條，判決如主文。
中    華    民    國  九十八  年    四    月   三十   日
                      最高法院民事第四庭
                          審判長法官  許  朝  雄
                                法官  陳  淑  敏
                                法官  鄭  玉  山
                                法官  黃  義  豐
                                法官  袁  靜  文
      本件正本證明與原本無異
                                      書  記  官
中    華    民    國  九十八  年    五    月   十三   日
                                                      K


司法院資訊處製作；財團法人民間司法改革基金會備份。
